臺灣高等法院高雄分院刑事判決　　 93年度上更(二)字第353號
上　訴　人　乙○○
即　被　告
　　　　　　甲○○
共同選任辯護人曾清山律師
上列上訴人等因偽造文書等案件，不服臺灣高雄地方法院87年度
易字第471 號中華民國87年10月9 日第一審判決（起訴案號：臺
灣高雄地方法院檢察署86年度偵字第11043 號、20676 號），提
起上訴，本院判決後，經最高法院第2 次發回更審，本院判決如
下：
      主  文
原判決關於乙○○、甲○○部分撤銷。
乙○○、甲○○共同行使偽造私文書，足以生損害於公眾及他人
，各處有期徒刑拾月。
      事  實
一、緣丙○○因對外欠債甚夥且急需資金週轉，乃透過友人蔡聰
    福介紹，於民國84年10月27日委託設於高雄市○○○路480
    號7 樓之6 之華雅代書事務所之代書甲○○，處理賴某所負
    責之光泳企業有限公司（以下簡稱光泳公司）對外債務一切
    事宜，並代向民間辦理抵押貸款取得資金以供週轉處理公司
    債務，乙○○為甲○○之合夥人兼助理，乃共同應允代為處
    理上開受託事項，均係為他人處理事務之人，丙○○即於84
    年10月30日，將登記於其配偶賴吳玉霞名下，坐落臺南縣官
    田鄉○○○段第209 號、第211 號、及第221 號等3 筆（以
    下簡稱系爭土地）旱地所有權狀、印鑑等物交付，以利徐、
    黃二人對外借貸，甲○○、乙○○二人於辦理對外借貸過程
    並非順利，且丙○○事前並未給付代書處理報酬，思及為保
    障自己受託丙○○為其辦理事務所可取得之費用及用以清償
    其2 人私下先前向林中衡借貸之新台幣（下同）180,000 元
    ，竟共同萌為自己不法利益之意圖，持上述土地所有權狀及
    印鑑等物，透過林中衡（對於甲○○、乙○○係為丙○○處
    理借貸事務逾越授權事宜並不知情）之轉介，欲向金主吳寶
    山貸款，然吳寶山為強化擔保及省時省費用之考慮下，乃要
    求以直接辦理過戶即所有權移轉登記，俟將來還錢後再辦理
    移轉登記贖回之方式為貸款條件時，乙○○、甲○○2 人明
    知此一方式將使丙○○之土地陷於可能遭移轉所有權而損害
    財產上之利益，且明知丙○○委託其等貸款僅能以設定抵押
    權擔保方式，並無授權其得以過戶所有權擔保債權方式為之
    ，竟並基於損害丙○○利益之意圖，而接受吳寶山（對於甲○○、乙○○係為丙○○處理貸款事務逾越授權事宜亦不知
    情）之要求，同意接受在上開辦理產權過戶之條件下進行實
    際借貸金錢之事實。甲○○、乙○○、吳寶山、林中衡（吳
    寶山、林中衡已經本院判決確定）4 人均明知其等契約目的
    僅係為金錢借貸關係之擔保，就系爭土地地主賴吳玉霞與吳
    寶山之母吳鄭月女間所合意成立之法律關係實際上並非土地
    買賣契約關係，雙方間並無移轉土地所有權之真意及事實，
    竟共同基於使公務員登載不實之犯意聯絡，約定由吳寶山出
    面委託代書辦理過戶，吳寶山乃請其不知情之弟吳賢代為
    尋找代書，嗣吳賢委託不知情之代書王明津辦理，因王明
    津年事已高，遂將部分事宜交由其不知情之子王尊立處理，
    王尊立乃於85年4 月6 日，向臺南縣麻豆地政事務所，申請
    上開旱地3 筆以買賣關係為原因之所有權之移轉登記，而使
    該地政事務所承辦公務員將此不實之事項登記於土地登記簿
    上，並於同年月9 日將土地所有權移轉登記於吳寶山所指定
    之不知情之其母吳鄭月女（業經檢察官為不起訴處分）名下
    ；其間為辦理過戶事宜，甲○○、乙○○2 人復基於行使偽
    造私文書之犯意聯絡，將先前受託僅授權用在辦理抵押貸款
    所持有之賴吳玉霞印鑑章，及系爭土地權狀交給林中衡，以
    供簽訂買賣契約書、製作移轉申請書之用，嗣不知甲○○、
    乙○○有逾越授權範圍使用印鑑章之林中衡與吳寶山2 人，
    即分持買賣雙方之印鑑章、系爭土地權狀及辦理過戶所需資
    料，共同前往王明津之事務所，由不知情之王尊立，製作不
    實之土地買賣所有權移轉契約書、登記申請書各1 份後，再
    由王尊立持林中衡、吳寶山2 人交付之賴吳玉霞、吳鄭月女
    印章，蓋用於上開因辦理過戶時所需之土地登記申請書及土
    地買賣所有權移轉契約書各1 份上，而偽造該申請書、契約
    書私文書後，復由王尊立於上開時間持向上揭地政事務所辦
    理系爭土地之產權過戶手續，足以生損害於賴吳玉霞及地政
    機關土地登記之正確性及公信性（使地政機關為登載不實部
    分）。待相關過戶手續辦妥後，吳寶山乃簽發支票3 紙（其
    中180,00 0元係分開2 張支票由林中衡為領款人）貸借現款
    1,000,00 0元（支付時已先行扣除利息及其他必要費用）予
    乙○○，約定月息3 分，並由乙○○書立借據及本票各1 張
    以為擔保，林中衡從中收取佣金30,000元（另取走先前借貸
    予乙○○、甲○○之債款180,000 元），嗣經丙○○向地政
    機關查詢，始悉上情。
二、案經丙○○告訴暨由臺灣高雄地方法院檢察署檢察官自動檢
    舉偵查起訴。
    理  由
壹、程序部分：
    按刑事訴訟法關於證人之訊問，採具結制度，其用意在擔保
    證言之真實性及憑信性，並提高證人之責任心及警戒心，使
    為誠實之陳述，是具結乃證言真實性之程序擔保，又刑事訴
    訟法第186 條第1 項前段所規定之「具結」，係指「依法」
    具有義務之人，履行其具結義務而言，依刑事訴訟法之規定
    ，並非所有未令其具結之證人所為之陳述即當然無證據能力
    ，否則依法不令其具結之證人所為陳述，豈可因未具結而認
    無證據能力？故證據能力之有無，不能單純以證人是否具結
    為斷；最高法院93年度台上字第2241號判決可資參照。又按
    中華民國92年1 月14日修正通過之刑事訴訟法施行前（92年
    9 月1 日施行），已繫屬於各級法院之案件，其以後之訴訟
    程序，應依修正刑事訴訟法終結之，但修正刑事訴訟法施行
    前已依法定程序進行之訴訟程序，其效力不受影響，刑事訴
    訟法施行法第7 條之3 定有明文。再按證人應命具結，但與
    本案有共犯之關係者，不得令其具結；修正前刑事訴訟法第
    186 條第3 款亦有明文。是本件告訴人丙○○、共同被告吳
    寶山、林中衡於檢察官偵查時、法院歷次審理時雖均未具結
    ，然本件告訴人丙○○於修正通過之刑事訴訟法施行前，係
    本於其告訴人之獨特地位而為陳述，依當時有效之刑事訴訟
    法並無應具結之明文規定，而吳寶山、林中衡與被告乙○○
    、甲○○2 人間有共犯之關係，依上開規定亦無庸具結；綜
    合前開說明，告訴人丙○○、共同被告吳寶山、林中衡於刑
    事訴訟法修正前所為之陳述，並不因其未具結而無證據能力
    ，合先敘明。
貳、實體部分：
一、訊據上訴人即被告（以下稱被告）乙○○、甲○○均矢口否
    認有何上開背信、偽造文書等犯行。被告乙○○、甲○○均
    辯稱：因丙○○所經營之光泳公司負債太多，遂委託伊等向
    銀行及民間借貸，丙○○惟恐其妻賴吳玉霞所有之上開土地
    3 筆遭債權人追討，而同意先將上開3 筆土地設定本金最高
    限額抵押3,000, 000元予乙○○，再對外貸款，乃將賴吳玉
    霞之
    乙○○辦理，之後，伊等即持系爭土地向吳寶山借款1,000,
    000 元，其等將證件交付代書辦理事項本係抵押權設定登記
    ，不知何故該土地3 筆竟過戶至吳寶山之母吳鄭月女之名下
    ，伊等始終不知情，何況代書王明津是吳寶山、林中衡他們
    指定的，伊等2 人並未擅自同意而指示辦理過戶系爭土地應
    有部分予吳鄭月女，且其實際貸得之款項於扣除利息、手續
    費、及仲介費等必要費用後，已將餘款500,000 元交由丙○○所授權之吳鴻志及綽號「阿草」者轉交，伊並不知「阿草
    」有無將款項如數交付丙○○，伊等並無背信、使公務員不
    實登載文書及行使偽造私文書犯行云云。惟查：
(一)、右揭犯罪事實，業據告訴人丙○○指訴綦詳，復有土地登記
    簿謄本、委託書、借據、收據影本、系爭土地登記申請書、
    土地買賣所有權移轉契約書影本各1 紙附卷（見原審卷第21
    3 頁、第220 頁）可稽。
(二)、同案被告吳寶山於原審中供稱：當時乙○○向我表示這塊土
    地，她已經吃下來了，因為乙○○非自耕農，所以只能設定
    最高限額抵押，本來他們要借3,000,000 元，之後我僅同意
    借1,000,000 元，當時我和林中衡、乙○○在場洽談，甲○○是否在場我忘了，洽談的結論為我借她1,000,000 元，但
    土地持分要登記在吳鄭月女名下，若有還錢，我們再將土地
    歸還乙○○，且過戶在我母親之名下是乙○○要求的；所有
    權狀是乙○○在我家拿給我看，因為我怕乙○○以及林中衡
    等人耍詐，所以我就指定請王明津來辦，在辦的過程中，乙○○、林中衡有協助提供資料；等到土地過戶在我母親名下
    後，我即拿1,000,000 元給乙○○等語（見原審卷第50頁背
    面起至51頁背面、137 頁背面、139 頁）。另同案被告林中
    衡於原審中亦供稱：乙○○告訴我丙○○欠他錢，但欠多少
    沒有說，且告知我這塊土地，她已經自己吃下來了，叫我幫
    她找買主，我告訴她因該地是農地，且持分是二分之一，要
    找買主恐有困難，她就問我可否以該土地借錢，我就介紹吳
    寶山給她；將土地過戶在吳寶山之母親吳鄭月女名下之事，
    是乙○○於85年初，在吳寶山家中，與吳寶山當面洽談的條
    件，當時甲○○是否在場已忘了，在洽談期間，我曾與甲○○去看丙○○之土地。我去地政事務所領取土地登記簿謄本
    給吳寶山，謄本領回時，乙○○、甲○○、吳寶山和我4 人
    均在現場，看見土地過戶在吳鄭月女名下等語（見原審卷第
    51頁背面起至52頁背面、186 頁背面）。經核吳寶山、林中
    衡2 人上開就吳寶山如何同意借貸款項1,000,000 元，但徵
    得乙○○之同意應以系爭土地所有權移轉登記方式代替一般
    僅以抵押權設定達到擔保債權目的之情節大致相符，吳寶山
    、林中衡2 人對於吳寶山與被告乙○○洽商時被告甲○○是
    否在場一節均不復記憶，然本件告訴人丙○○係委託被告甲○○辦理，因被告乙○○係被告甲○○之助理兼合夥人，且
    同意共同受委任處理事務，被告甲○○乃將本案貸款之接洽
    事宜均交由被告乙○○去處理，此業據被告乙○○、甲○○
    2 人供陳在卷（見原審卷第186 頁背面，第84頁背面），並
    有委託書1 紙附卷可稽（見偵卷第107 頁），被告甲○○為
    委託書上之受任人，其對貸款之事亦知悉，而被告乙○○係
    被告甲○○之助理，其依被告甲○○之意辦理本件貸款，衡
    情被告乙○○不可能未與被告甲○○商量而逕做決定，是被
    告甲○○、乙○○對於上開情事均有同意一節堪以認定。吳
    寶山、林中衡及被告甲○○、乙○○4 人，就本件實際非買
    賣關係且無所有權移轉登記之真意而使地政機關虛偽登載為
    買賣關係並為登載所有權移轉登記事項之過程，均屬知情，
    且於合意後委由吳寶山找代書辦理登記，被告甲○○、乙○○、吳寶山、林中衡4 人就使公務員登載不實部分有犯意之
    聯絡堪以認定。
(三)、被告乙○○謂：伊事後並沒有看到新權狀，且吳寶山放款後
    ，因吳寶山擔心乙○○等人又去設定抵押，所以不將所有權
    狀等資料還給伊，故伊完全不知道系爭土地已過戶給第三人
    云云（見原審卷第48至51頁）；惟被告甲○○、乙○○本身
    亦為代書，對不動產物權設定登記手續事宜必亦相當熟稔，
    其等受託以不動產設定抵押擔保之方式向他人借款，豈會不
    注意辦理何項登記應書具何項申請書及文件、何時辦妥登記
    及請領他項權利証明書等情節，而任意將權狀、証件資料交
    由他人辦理，事後復不將過戶資料取回，且對新登記事項是
    否符合毫不關心，被告黃孟所辯顯與常情相悖。又本件於代
    書要塗銷先前以被告乙○○為抵押權人之抵押權登記時，被
    告乙○○確有將他項權利證明書、清償證明、印鑑證明寄給
    代書辦理，此業據被告乙○○自承不諱（見偵卷第128 頁）
    ，核與證人王明津於本院前審證述綦詳（見上易卷(一)第134
    頁），若本件係辦理抵押權設定登記，為何要塗銷被告乙○○在前之最高限額抵押權登記？嗣後被告乙○○於原審審理
    時復辯稱：係因吳寶山要做第1 順位，所以要求伊塗銷抵押
    權云云，然證人王明津於原審審理時證稱：「…之後我發現
    有設定抵押權人，乙○○有寄清償證明給我，讓我跟過戶一
    起辦」等語（見原審卷第81頁），且系爭土地過戶給吳鄭月
    雅交付之債務清償證明書日期是85年4 月5 日，此有所有權
    移轉契約書、債務清償證明書在卷可考（見偵卷第55頁、上
    易卷(一)第64頁），足證塗銷抵押權設定登記係吳寶山委託代
    書王明津辦理之後，經證人王明津發現才由被告乙○○將清
    償證明等文件寄給證人王明津，若係吳寶山要求登記為第1
    順位抵押權人，根本不待代書王明津發覺，吳寶山就會要求
    被告乙○○將塗銷抵押權等相關資料一併交付給林中衡，再
    由林中衡交給代書辦理，清償證明豈有可能遲至85年4 月5
    日才製作，是被告乙○○就此部分之辯解不得資為對被告乙○○有利之證據。綜上，被告甲○○、乙○○始終辯稱：伊
    等2 人並未同意辦理系爭土地辦理過戶，本件係由同案被告
    吳寶山、林中衡擅自委請代書為之，伊2 人對於將告訴人之
    系爭土地移轉登記予第三人一事並不知情等語，自屬與常情
    乖違，洵無可採。
(四)、本件被告乙○○、甲○○所執有告訴人丙○○所書立之委託
    書1 紙，其內容僅載明係受委託「全權處理本公司（指光泳
    公司）現今之一切事項」等語，並未載明乙○○、甲○○獲
    有授權得辦理所有權過戶處分系爭土地之權限之具體字樣，
    而被告乙○○、甲○○又自承確實僅獲丙○○授權可持以對
    外「抵押貸款」，未曾獲得告訴人丙○○具體授權同意以辦
    理所有權移轉登記之對債務人明顯較無保障而不利方式對外
    辦理簽約或登記等之法律行為。再者，被告甲○○、乙○○
    復均不否認本件於辦理移轉登記期間，告訴人丙○○始終未
    獲告知，因而告訴人丙○○對於將以其妻所有之不動產移轉
    登記予債權人為擔保條件等事實並不知情，且於被告2 人與
    吳寶山洽妥借貸事宜過程中亦未見書立將來於清償債務後，
    即應將所有權移轉登記回原所有權人等約定之書面書據，被
    告甲○○、乙○○即逕行以口頭約定方式同意吳寶山之以系
    爭土地移轉登記為擔保之要求，被告2 人自係存有為其自己
    得以順利可從其中借款取得部分利益而無視該行為會損害告
    訴人丙○○財產利益之犯罪意圖。
(五)、被告乙○○於收受吳寶山交付之1,000,000 元後，即以其本
    人名義書寫面額1,000,000 元之本票予吳寶山收受，並於本
    票背面記載用途，此業據被告乙○○供承在卷，並有本票1
    紙附卷可稽（見上易卷(一)第62頁）；惟本案之借款人實為告
    訴人丙○○，依社會常情，於簽發借款證明之本票時，縱委
    託他人辦理，仍會以借款人之名義為之，蓋以受任人之名義
    簽發本票，無疑由受任人負責借款之清償責任，從而本案被
    告乙○○雖係受委託辦理借款事項之人，亦無在本票簽名之
    義務，然被告乙○○卻在本票上簽名，被告乙○○所為顯與
    常情相悖。復佐以系爭土地係於85年4 月9 日登記完畢，吳
    寶山交付予被告乙○○2 人，及林中衡之支票到期日係85年
    4 月11日，此有系爭土地登記謄本（偵卷第3 至14頁）、支
    票3 紙（偵卷第67至69頁）在卷可憑，吳寶山應係於85年4
    月11日之前交付借款予被告乙○○、甲○○2 人，然被告乙○○、甲○○2 人卻遲至85年5 月27日告訴人丙○○查覺有
    異夥同「阿草」、吳鴻志（綽號肉包）主動前往被告乙○○
    、甲○○2 人之事務所詢問後之某日，才將錢交出，此業據
    被告乙○○、甲○○2 人陳明在卷，核與證人吳鴻志證述情
    節相符（見偵卷第143 頁背面、上易卷(一)第183 至187 頁）
    ，可證被告乙○○、甲○○2 人根本無意讓告訴人知道此事
    ，亦無心交付借款予告訴人，才會由被告乙○○簽發本票給
    吳寶山，並遲不交付款項予告訴人，益徵被告乙○○、甲○○2 人主觀上有為自己不法利益之意圖。
(六)、被告甲○○、乙○○2 人既有隱瞞丙○○或賴吳玉霞，而逾
    越當初受託時所獲授權範圍（即僅係供抵押貸款），為配合
    辦理所有權過戶過程中所需，而將賴吳玉霞印鑑章交由林中
    衡，復由林中衡交給代書王尊立用以製作土地登記申請書及
    土地買賣所移轉契約書各1 紙並持以辦理登記，自亦事涉未
    獲授權盜用印章並行使偽造之土地登記申請書、土地買賣所
    有權移轉契約書等私文書犯行。
(七)、本件吳寶山為債權人且已依原合意之借貸約定，履行交付借
    款1,000,000 元（含預扣之利息）之義務，林中衡於系爭土
    地之協商過中僅係仲介人之地位，而審酌吾人日常生活經驗
    所得之認知，在交易慣例上，其保障借款債權方式本有多端
    ，縱認以設定抵押權登記不足以完全確保債權，而要求以將
    所有權移轉登記方式擔保債權，其亦必先經借款人或提供土
    地供擔保之人同意，是吳寶山、林中衡2 人要無甘冒偽造文
    書之刑責及借款人或土地所有權人只要觀閱登記簿謄本即可
    輕易查覺而東窗事發之風險，而於未獲得借款人或提供擔保
    物借款之人同意，逕行辦理所有權移轉登記，是吳寶山、林
    中衡辯稱：對於被告2 人違背受任事項而交付賴吳玉霞印鑑
    不知情等語堪以採信。
(八)、被告乙○○、甲○○已將向吳寶山貸得款項1,000,000 元，
    於扣除利息、手續費及代書費等後之餘款500,000 元，交由
    告訴人所全權委託之吳鴻志及綽號「阿草」真實身分及年籍
    不詳之成年男子，轉交予告訴人等事實，已據證人吳鴻志於
    檢察官偵訊中及原審調查中到庭結證稱：伊將該500,000 元
    交付予綽號「阿草」之成年男子，至綽號「阿草」者有無將
    該筆款項交予告訴人伊則不清楚等語，於本院前審中進一步
    證稱：「：：當時阿草協調雙方，甲○○、乙○○他們應扣
    除費用及開支後，剩下錢應還給他丙○○，甲○○他們同意
    ，但當天乙○○他們並沒有立即算清交付錢給丙○○，丙○○當天離開代書事務所當甲○○、乙○○當面交代以後拿錢
    事委託我及阿草出面處理」等語（上易卷(一)第184 頁），復
    據被告甲○○、乙○○提出吳鴻志簽名出具之取款收據1 紙
    附卷，證諸吳鴻志係與告訴人同夥向被告甲○○、乙○○索
    回權狀之人，而非與被告甲○○、乙○○熟識，且其簽具取
    款收據及當庭坦認取得款項，自生應負相當程度之法律責任
    ，其猶坦承認之，其所述自堪採信為真實，足見被告甲○○
    、乙○○自吳寶山處借得之款項確有將相當成數之金額交付
    告訴人丙○○所委託處理討債事宜之吳鴻志、「阿草」等人
    無訛；惟被告2 人於受託辦理事務過程中，因貸借過程不順
    遂，致使其等主觀上認其受委託辦理事務所應得之報酬亦因
    此無法取得，且又已事前向林中衡貸借得款180,000 元，而
    擅自逾越授權範圍，將賴吳玉霞之印鑑章交付予林中衡供製
    作土地登記申請書及土地買賣所有權移轉契約書之用，並擅
    自同意吳寶山辦理所有權移轉登記手續，且在約定過程中又
    未與吳寶山書立日後清償時，吳寶山應將系爭土地移轉回原
    所有權人賴吳玉霞名下約定之字據，客觀上明顯可知該做法
    會立即陷土地所有權人於法律上不利之地位，主觀上自有為
    自己不法利益及損害本人利益之意圖，不因其於事發後交付
    部分貸款予告訴人丙○○而解免其罪責。
(九)、債務人為擔保其債務，將擔保物所有權移轉於債權人，而使
    債權人在不超過擔保目的範圍內，取得擔保物所有權，債權
    清償後，該擔保物應即返還於債務人，此固為信託之擔保讓
    與，屬信託行為之一種，依85年1 月26日公布施行之信託法
    第2 條規定，雖應以契約要式為之，惟被告2 人雖為專業代
    書，並不知有上開規定，且未聽聞「信託之擔保讓與」等專
    業用語，更不知應以要式契約為之，此業據被告2 人於本院
    審理時供述綦詳（見更(二)審卷第40頁），是自難以本件之行
    為態樣係屬信託之擔保讓與，依前開規定應以契約要式為之
    ，然被告等未依規定辦理，即認被告等對移轉所有權一節不
    知情。
(十)、被告乙○○、甲○○2 人與證人王明津、王尊立互不認識且
    不曾見過面等情，業據證人王明津、王尊立2 人證述在述（
    見偵卷第128 頁、原審卷第81頁背面、上易字卷(一)第134 頁
    背面、140 背面、更(二)審卷第106 、108 、109 頁），然本
    件係被告乙○○、甲○○2 人將印鑑章、土地權狀等過戶資
    料交給林中衡後，由吳寶山請其弟吳賢出面委託代書王明
    津辦理，王明津再將部分事務交由其子王尊立處理等節，業
    據吳寶山、林中衡、證人吳賢、王明津於檢察官偵查中、
    原審、本院審理時證述綦詳（見偵卷第73頁、127 頁背面、
    137 頁背面、原審卷第51、81頁、上易字卷(一)第134 、137
    頁背面、140 、161 頁背面），既係由吳寶山負責找代書辦
    理，且被告乙○○、甲○○2 人已將印鑑等過戶所需資料交
    給林中衡，則代書王明津、王尊立未因辦理此過戶手續而與
    被告乙○○、甲○○2 人謀面，亦屬事理之常，自難因代書
    王明津、王尊立沒看過被告乙○○、甲○○2 人即認被告乙○○、甲○○2 人不知情。
(十一)、被告乙○○、甲○○2 人未經告訴人丙○○及其妻賴吳玉霞
    之同意，逾越權限將賴吳玉霞之印鑑章交給林中衡供製作買
    賣契約書、移轉申請書後，復由代書持以向前揭地政事務所
    申請辦理所有權移轉登記之行為，使賴吳玉霞之系爭土地所
    有權因此而移轉於第三人，且使地政機關土地登記之正確性
    及公信性因此受質疑，自足以生損害於賴吳玉霞及地政機關
    土地登記。
    綜上所述，被告2 人前開所辯，顯係事後卸飾之詞，均不足
    採信。本件事證明確，被告2 人之前開犯行堪以認定。
二、查被告甲○○、乙○○任職代書職務，受告訴人丙○○之託
    辦理抵押貸款事務，即係受託為他人處理之人，其處理過程
    中竟意圖為自己不法利益及損害委託人本人之利益，盜用他
    人印章製作虛偽土地登記申請書及土地買賣所有權移轉契約
    書，並持以行使，進行就系爭土地為虛偽不實買賣所有權移
    轉登記，核其2 人所為，均係犯刑法第342 條第1 項背信罪
    、第214 條之使公務員登載不實罪及第216 條、第210 條行
    使偽造私文書罪。被告甲○○、乙○○與吳寶山、林中衡間
    ，就使公務員登載不實文書罪部分，被告乙○○、甲○○2
    人就背信罪、行使偽造私文書罪間，均有犯意聯絡及行為分
    擔，為共同正犯。又被告乙○○、甲○○2 人利用不知情之
    代書王尊立製作契約書、申請書，復持以行使，及被告乙○○、甲○○與吳寶山、林中衡4 人於85年4 月6 日，利用不
    知情之王尊立向臺南縣麻豆地政事務所申請系爭土地3 筆所
    有權之移轉登記，被告甲○○、乙○○2 人就行使偽造私文
    書部分，被告乙○○、甲○○2 人與吳寶山、林中衡就使公
    務員登載不實部分，均為間接正犯。被告行使偽造私文書過
    程中，所涉盜用印章，係偽造私文書之階段行為，偽造私文
    書又屬行使之低度行為，均已為行使偽造私文書之高度行為
    所吸收，爰不另論罪。被告甲○○、乙○○2 人所犯前開3
    罪間，有方法結果牽連關係，應從一重之行使偽造私文書罪
    處斷。被告甲○○、乙○○2 人前開所犯行使偽造私文書犯
    行，雖未據公訴人提起公訴，然此部分與起訴並論罪科刑部
    分有牽連犯裁判上一罪關係，已如前述，審理中被告並已就
    該部分罪嫌辯論，本院自得一併審酌。
三、被告甲○○、乙○○2 人犯罪事證既明，原審對其論罪科刑
    固非無見，惟查：同案被告吳寶山、林中衡2 人，非為告
    訴人丙○○處理事務之人，且對於被告甲○○、乙○○2 人
    究與告訴人丙○○間就委託辦理事項約定內容確非明知，其
    對於被告甲○○、乙○○2 人是否逾越授權範圍與其達成所
    有權移轉登記事宜應非知情，已如前述，則被告吳寶山、林
    忠衡自無與被告甲○○、乙○○成立背信罪共犯之餘地，原
    審認被告吳寶山、林忠衡2 人亦共同成立刑法背信罪責，即
    有未洽。被告甲○○、乙○○另涉有刑法行使偽造私文書
    犯行，原審法院未併予審酌，致仍依背信罪論處罪刑亦有未
    合。被告乙○○、甲○○2 人於84年11月21日，就系爭土
    地申請設定抵押權人為乙○○，擔保本金為3,000,000 元之
    最高限額抵押權，並於同年月27日完成登記部分，係經告訴
    人丙○○同意始辦理抵押權設定登記（理由詳後述），自無
    由構成刑法第214 條、第342 條等罪，原審就此部分亦予論
    罪科刑，亦有未當。被告甲○○、乙○○2 人上訴意旨否認
    犯罪，指摘原判決不當固無理由，但原判決既有上開可議之
    處，即無可維持，自應由本院將原判決關於被告乙○○、甲○○2 人部分撤銷，另為適法之判決。審酌被告甲○○、乙○○2 人犯罪手段固有違法，但其所依委託貸得款項除小部
    分擅用以清償私人負欠林中衡之債務外，事後亦有部分金錢
    交付給告訴人丙○○之委託人吳鴻志，僅因受託處理貸款方
    法對告訴人明顯不利有生損害，其犯罪動機尚稱單純，惟犯
    後均未見供承犯情等一切情狀，爰分別量處如主文第2 項所
    示之刑。系爭土地買賣所有權移轉契約書上訂立契約人欄位
    所書之賴吳玉霞姓名，性質上乃係識別申請或立約當事人係
    何人，並非表示本人簽名之意思，自非署押，毋須依刑法第
    219 條沒收，併此明。
四、公訴意旨另謂：被告甲○○、乙○○受丙○○周轉資金之託
    ，代向金融機構辦理貸款，乙○○、甲○○向丙○○稱可代
    辦鉅額貸款，丙○○乃於84年10月30日，將登記於其配偶賴
    吳玉霞名下，坐落臺南縣官田鄉○○○段第209 號、第211
    號、及第221 號等3 筆旱地所有權狀、印鑑等物交付，甲○○及乙○○2 人係為丙○○處理事務之人，明知尚未尋得金
    主同意貸款，竟共同意圖為自己不法之利益，持上述土地所
    有權狀及印鑑等物，於84年11月21日，就上開3 筆旱地申請
    000 元之最高限額抵押權，並於同年月27日完成登記，因認
    被告甲○○、乙○○共同涉有刑法背信罪及使公務員登載不
    實罪云云。本件公訴人認被告乙○○、甲○○2 人涉有上開
    犯行，無非以告訴人丙○○指訴、土地登記簿謄本、土地登
    記申請書及抵押權設定契約書等證物為據，惟訊據被告乙○○、甲○○2 人均矢口否認有何前開公訴人所指陳之犯行，
    均辯稱：因丙○○所經營之光泳公司負債太多，遂委託伊等
    向銀行及民間借貸。丙○○惟恐其妻賴吳玉霞所有之上開土
    地3 筆遭債權人追討，而同意將上開3 筆土地設定本金最高
    限額抵押3,000,000 元予乙○○，並將賴吳玉霞之
    印鑑證明、印鑑章、土地所有權狀等資料交由乙○○辦理等
    語。經查，本件被告甲○○、乙○○2 人受託為丙○○處理
    光泳公司善後處理事宜，係由證人蔡聰福所介紹，已據告訴
    人丙○○所自承，而蔡聰福於本院前審調查中證陳：有關設
    定抵押權3,000,000 元之事，丙○○知道，他有同意，目的
    是因他沒錢給他（按指甲○○），要去借錢，而且怕其他債
    權人查封，當初有講要登記給乙○○，要逃債等語（見上易
    卷(一)第135 頁背面），且依卷附委託書亦載明：被告甲○○
    受託全權處理光泳公司一切事項等意旨，有委託書1紙 附卷
    可稽，足見被告甲○○、乙○○前開所辯尚非無據，是其所
    辯為一時保障自己受託處理事務，將來酬勞金得以獲得清償
    ，又基於受託處理避免系爭土地產權遭告訴人其他債權人之
    查封之本意，而為上開抵押權之設定，其所設定抵押權之種
    類又僅係最高限額抵押權，被告甲○○、乙○○所辯於理並
    無何違悖之處，且告訴人亦無法反駁證人蔡聰福所為有利被
    告甲○○、乙○○之證詞，則被告甲○○、乙○○之抵押權
    實自屬犯罪不能證明，原應為無罪認定，但公訴人認與前開
    起訴並論罪科刑之犯罪事實間有實質上一罪關係，爰不另為
    無罪之諭知，附此敘明。
據上論斷，應依刑事訴訟法第369 條第1 項前段、第364 條、第
299 條第1 項前段，刑法第28條、216 條、第210 條、第214 條
、第342 條第1 項、第55條，罰金罰鍰提高標準條例第1 條前段
，判決如主文。
本案經檢察官郭振昌到庭執行職務。
中　　華　　民　　國　　94　　年　　3 　　月　　9 　　日
                  刑事第八庭    審判長法  官  惠光霞
                                      法  官  洪慶鐘
                                      法  官  李淑惠
以上正本證明與原本無異。
如不服本判決應於收受本判決後10日內向本院提出上訴書狀，其
未敘述上訴理由者，並得於提起上訴後10日內向本院補提理由書
狀（均須按他造當事人之人數附繕本）「切勿逕送上級法院」。
中　　華　　民　　國　　94　　年　　3 　　月　　9 　　日
　　　　　　　　　　　　　　　　　　　書記官  邱麗莉
附錄法條：
刑法第216 條
行使第210 條至第215 條之文書者，依偽造、變造文書或登載不
實事項或使登載不實事項之規定處斷。
刑法第210 條
偽造、變造私文書，足以生損害於公眾或他人者，處5 年以下有
期徒刑。
刑法第214 條
明知為不實之事項，而使公務員登載於職務上所掌之公文書，足
以生損害於公眾或他人者，處3 年以下有期徒刑、拘役或500 元
以下罰金。
刑法第342條
為他人處理事務，意圖為自己或第3 人不法之利益，或損害本人
之利益，而為違背其任務之行為，致生損害於本人之財產或其他
利益者，處5 年以下有期徒刑、拘役或科或併科1,000 元以下罰
金。
前項之未遂犯罰之。
                                                                 Ｊ
